ACORDAO-COMPLETO-2367950

ACÓRDÃO 13719/2019 ATA 41/2019 - PRIMEIRA CÂMARA

VISTOS, relatados e discutidos estes autos de Tomada de Contas Especial instaurada pelo Ministério do Meio Ambiente em desfavor do Sr. Manoel Soares da Costa, ex-prefeito do município de São Geraldo do Araguaia/PA (gestões 2001-2004 e 2005-2008) , em razão da não apresentação da prestação de contas referente ao Convênio MMA/FNMA 067/2005, Siafi 543758, que teve por objeto implementar ações para a construção da Agenda 21 local;
ACORDAM os Ministros do Tribunal de Contas da União, reunidos em sessão de 1ª Câmara, ante as razões expostas pelo Relator, em:
9.1. considerar revel, para todos os efeitos, o Sr. Manoel Soares da Costa, CPF XXX.783.941-XX, dando-se prosseguimento ao processo, conforme preceitua o art. 12, § 3º da Lei 8.443/92 c/c o art. 202, § 8º, do Regimento Interno do TCU;
9.2. julgar irregulares as contas do Sr. Manoel Soares da Costa, CPF XXX.783.941-XX, irregulares, com fundamento nos arts. 1º, inciso I, 16, inciso III, alínea "a", 19, caput, e 23, inciso III, da Lei 8.443/1992 c/c com os arts. 1º, inciso I, 209, inciso I, 210 e 214, inciso III, do RI/TCU, condenando-o ao pagamento das importâncias a seguir especificadas e fixando-lhe o prazo de 15 dias para que comprove perante este Tribunal, em respeito ao art. 214, inciso III, alínea "a", do RI/TCU, o recolhimento da dívida aos cofres do Fundo Nacional do Meio Ambiente atualizada monetariamente e acrescida de juros de mora calculados a partir das datas indicadas até a data do efetivo recolhimento e com o abatimento de valores acaso já satisfeitos, nos termos da legislação vigente: 
	VALOR EM REAIS
	DATA
	DÉBITO / CRÉDITO

	96.134,00
	23/11/2006
	DÉBITO

	4.450,17
	30/12/2008
	CRÉDITO

	29.606,17
	11/3/2009
	CRÉDITO

	867,83
	10/6/2009
	CREDITO

9.3. aplicar, com fundamento no art. 57 da Lei 8.443/1992 c/c o art. 267 do RI/TCU, multa ao Sr. Manoel Soares da Costa, CPF XXX.783.941-XX, no valor de R$ 20.000,00 (vinte mil reais) , fixando o prazo de quinze dias, a partir da notificação, para que, nos termos do art. 214, inciso III, alínea "a", do RI/TCU, comprove perante este Tribunal o recolhimento aos cofres do Tesouro Nacional do valor atualizado monetariamente desde a data deste Acórdão até a data do efetivo recolhimento, se for pago após o vencimento, na forma da legislação em vigor; 
9.4. autorizar, desde logo, a cobrança judicial da dívida nos termos do art. 28, inciso II, da Lei 8.443/1992 c/c o art. 219, inciso II, do RI/TCU, caso não atendida a notificação;
9.5. enviar cópia deste Acórdão à Secretaria Federal de Controle Interno e ao responsável, para ciência;	
9.6. encaminhar cópia deste Acórdão ao Procurador-Chefe da Procuradoria da República no Pará, nos termos do § 3º do art. 16 da Lei 8.443/1992 c/c o § 7º do art. 209 do Regimento Interno do TCU, para adoção das medidas que entender cabíveis.

Tomada de Contas Especial instaurada em razão da não apresentação da prestação de contas referente a Convênio que teve por objeto implementar ações para a construção da Agenda 21 local.

Primeira Câmara

Prefeitura Municipal de São Geraldo do Araguaia/PA.

3. Responsável: Manoel Soares da Costa (XXX.783.941-XX).

13.1. Ministros presentes: Walton Alencar Rodrigues (Presidente), Benjamin Zymler e Vital do Rêgo.
13.2. Ministro-Substituto convocado: Augusto Sherman Cavalcanti (Relator).
13.3. Ministro-Substituto presente: Weder de Oliveira.

AUGUSTO SHERMAN

Adoto, como relatório, parte da instrução elaborada por Auditor Federal lotado na Secex-TCE (peça 50) , anuída pelos dirigentes da unidade (peças 51-52) e, em quota singela, pelo MP/TCU (peça 53) : 
"INTRODUÇÃO
Trata-se de Tomada de Contas Especial instaurada pelo Ministério do Meio Ambiente em desfavor do Sr. Manoel Soares da Costa, CPF XXX.783.941-XX, ex-prefeito do município de São Geraldo do Araguaia - PA (gestões 2001-2004 e 2005-2008) , em razão da não apresentação da prestação de contas referente ao Convênio MMA/FNMA 067/2005 Siafi 543758, (peça 9, p. 22 - 31) , realizado entre o Ministério do Meio Ambiente e o referido município, que tinha por objeto implementar ações para a construção da Agenda 21 local.
HISTÓRICO	
2.	O Convênio foi firmado no valor de R$ 166.142,00, sendo R$ 156.444,00 à conta do concedente e R$ 9.698,00 referentes à contrapartida do convenente. Teve vigência de 30/12/2005 a 31/5/2007, sendo prorrogado 'de ofício' até 31/12/2008, (peça 14 p. 57) , com prazo para a apresentação da prestação de contas até 60 dias após. Foram liberados R$ 96.134,00 por intermédio da Ordem Bancária 2006OB900089, de 23/11/2006, (peça 10, p. 21 e peça 29, p. 57) . 
3.	A prestação de contas foi analisada por meio do Parecer Financeiro 45/2010/GEPRO-CORE/FNMA, de 25/1/2010, (peça 27, p. 82-85 e peça 28, p. 1) e pelo Parecer Financeiro 035/2016/CORE/FNMA/SECEX/MMA, de 13/10/2016 (peça 29, p. 50-53) .
4.	O fundamento para a instauração da Tomada de Contas Especial, conforme apontado no Relatório de TCE (peça 29, p. 57-67) foi a não apresentação da prestação de contas.
5.	Diante do não saneamento das irregularidades apontadas e da não devolução dos recursos, instaurou-se a Tomada de Contas Especial. No Relatório de Tomada de Contas Especial, (peça 29, p. 57-67) concluiu-se que o prejuízo importaria no valor total original de R$ 96.134,00, imputando-se a responsabilidade ao Sr. Manoel Soares da Costa devido à não apresentação da prestação de contas.
6.	O Relatório de Auditoria 1010/2017 da Controladoria Geral da União, (peça 29, p. 83-84) ratificou o posicionamento do Tomador de Contas. Após serem emitidos o Certificado de Auditoria, o Parecer do Dirigente do Órgão de Controle Interno e o Pronunciamento Ministerial, (peça 29, p. 86; 87 e 93-94) , o processo foi remetido a esse Tribunal.
7.	Na instrução presente na peça 33 foi realizada a seguinte análise:
11.	O motivo da instauração de TCE é a reprovação da Prestação de Contas Final, devido à omissão no dever de prestar contas, em conformidade com o Parecer Financeiro n° 035/2016/CORE/FNMA/SECEX/MMA, de 13/10/2016, (peça 29, p. 50 - 53) , o qual conclui que, quanto aos aspectos financeiros, a despeito de terem sido apresentados comprovantes em tese elegíveis, sua aceitação dependia da aprovação das metas. Porém, não ocorreu a aprovação técnica, devido ao Relatório de Cumprimento do Objeto Final - RCOF não ter sido apresentado de forma clara e organizada, além de não ter sido apresentado todo o detalhamento e resultado das Metas, Etapas, Subetapas do projeto, de acordo com Nota Técnica n° 33/2014/GEPRO/FNMA, de 28/05/2014, (peça 28, p. 55-56) .
12.	Em 17/03/2009 chegou ao FNMA o Relatório de Execução Final do projeto, (peça 16, p. 20 à peça 22, p. 36) , porém a documentação enviada foi considerada como 'produto' do convênio, não sendo possível de ser avaliado para fins de Prestação de Contas Final (Ofício 451/2009/GEPRO/FNMAIDEF/SECEXJMMA de 14/04/2009, - peça 22, p. 38) . 
13.	Em 30/07/2009 foi encaminhado ao FNMA um novo Relatório de Cumprimento do Objeto Final - RCOF, (peça 23, p. 8 a 45) , porém a Nota Técnica 194/ 2009/ GEPRO/ FNMA/ DEF/ SECEX/MMA de 03/11/2009, (peça 24, p. 13) , entendeu que o documento encaminhado, (peça 23, p. 8 a 45) , era incompatível com a prestação de contas, não sendo possível a análise conclusiva. 
14.	Um novo RCOF chegou ao FNMA em 25/01/2010, (peça 24, p. 35 à peça 27, p. 64) , este foi analisado pela Nota Técnica n° 163/2013 de 10/12/2013, (peça 28, p. 17-19) , que concluiu que por não apresentar a clareza, organização e detalhamento das Metas e Etapas não pôde ser analisado e sugeriu ainda que o convenente enviasse um novo RCOF com as informações organizadas. 
15.	Em 27/02/2014 a Prefeitura Municipal de São Geraldo do Araguaia PA foi incluída no Cadastro de Inadimplentes do Governo Federal - SIAFI, pelo motivo 218 (Não Apresentação da Prestação de Contas - peça 28, p. 27) .
16.	O convenente foi notificado, em 15/04/2014, da inclusão no Cadastro de Inadimplentes do Governo Federal - SIAFI através do Oficio 187/2014/CFFN/FNMA/DFDS/SECEXIMMA de 25/03/2014 (peça 28, p. 28) . Entretanto as diligencias não foram respondidas e não foram encontrados registros da devolução dos recursos glosados.
17.	Cabe destacar que o prazo final da apresentação da prestação de contas terminou em 1/3/2009, portanto no mandato do prefeito sucessor, Sr. Jorge Barros de Alencar. Entretanto, este informou, por intermédio do Ofício 060/2015, de 30/04/2015, (peça 28, p. 67-68) , que o ex-prefeito, Sr. Manoel Soares da Costa, havia retirado toda documentação administrativa, contábil e fiscal, bem como o banco de dados com todas as informações da administração contábil-financeira, fato este apurado pela Delegacia de Polícia Civil do município (peça 28, p. 70) .
18.	O prefeito sucessor, Sr. Jorge Barros de Alencar, também encaminhou documentação da Ação Civil Pública, de 25/08/2009, por ato de improbidade administrativa interposto contra o ex-prefeito, (peça 28, p. 73-76 e peça 29, p. 1-10) .
19.	Face às providências judiciais adotadas pelo prefeito sucessor, não cabe a ele quaisquer responsabilidades no presente processo. Portanto a responsabilidade pela omissão da prestação de contas deve imputada somente ao Sr. Manoel Soares da Costa.
20.	Portanto, considerando que o Relatório de Cumprimento do Objeto Final - RCOF não foi apresentado de forma clara e organizada, além de não ter sido apresentado todo o detalhamento e resultado das Metas, Etapas, Subetapas do projeto, de acordo com Nota Técnica n° 33/2014/GEPRO/FNMA, de 28/05/2014, (peça 28, p. 55-56) , verifica-se que foi constatada a omissão da prestação de contas do convênio MMA/FNMA 067/2005 Siafi 543758, cabendo a responsabilização do Sr. Manoel Soares da Costa, por não disponibilizar as condições materiais mínimas e necessárias para que o seu sucessor pudesse apresentar a prestação de contas dos recursos recebidos por força do referido convênio, bem como documentos que comprovem a execução do objeto, cujo prazo encerrou-se em 1/3/2009.
21.	Adicionalmente, verifica-se que foram devolvidos os seguintes valores, os quais devem ser abatidos do montante a ser cobrado do responsável:
a) em 30/12/2008: R$ 4.450,17, (peça 27, p. 78) ;
b) em 11/3/2009: R$ 29.606,17, (peça 27, p.76) ; e
c) em 10/6/2009: R$ 400,00; R$ 352,00; R$ 65,00; e R$ 50,83, totalizando R$ 867,83, (peça 22, p. 54-57) .
8.	Assim, na instrução presente na peça 33 foi proposto:
a) realizar a citação do Sr. Manoel Soares da Costa, CPF XXX.783.941-XX, com fundamento nos arts. 10, § 1º, e 12, incisos I e II, da Lei 8.443/1992 c/c o art. 202, incisos I e II, do RI/TCU, para que, no prazo de quinze dias, apresente alegações de defesa e/ou recolha, aos cofres do Tesouro Nacional, as quantias abaixo indicadas, atualizadas monetariamente a partir das respectivas datas, até o efetivo recolhimento, abatendo-se na oportunidade a quantia eventualmente ressarcida, na forma da legislação em vigor, em decorrência da irregularidade descrita abaixo:
Irregularidade: Não comprovação da boa e regular aplicação dos recursos recebidos por força do Convênio MMA/FNMA 067/2005 Siafi 543758 em razão da omissão da apresentação da prestação de contas (o Relatório de Cumprimento do Objeto Final - RCOF não foi apresentado de forma clara e organizada, além de não ter sido apresentado todo o detalhamento e resultado das Metas, Etapas, Subetapas do projeto) . 
Dispositivos violados: Dispositivos infringidos: art. 37, caput c/c o art. 70, parágrafo único, da Constituição da República Federativa do Brasil, art. 93 do Decreto-lei 200/67, art. 66 do Decreto 93.872/1986, art. 28 da IN STN 1/1997
Quantificação do débito: 
	VALOR EM REAIS
	DATA
	DÉBITO / CRÉDITO

	96.134,00
	23/11/2006
	DÉBITO

	4.450,17
	30/12/2008
	CRÉDITO

	29.606,17
	11/3/2009
	CRÉDITO

	867,83
	10/6/2009
	CREDITO

Valor do débito atualizado até 5/7/2018: R$ 124.983,85 -  Demonstrativo de débito presente na peça 32.
Cofre para recolhimento: Tesouro Nacional.  
Conduta: Não disponibilizar as condições materiais mínimas e necessárias para que o seu sucessor pudesse apresentar a prestação de contas dos recursos recebidos por força do referido Convênio MMA/FNMA 067/2005 Siafi 543758, bem como documentos que comprovassem a execução do objeto, cujo prazo encerrou-se em 1/3/2009.
Nexo de causalidade: Ao não disponibilizar as condições materiais mínimas e necessárias para que o seu sucessor pudesse apresentar a prestação de contas dos recursos recebidos por força do Convênio MMA/FNMA 067/2005 Siafi 543758 contribuiu para a impossibilidade de se prestar contas dos recursos gerido por ele, resultando na presunção de dano ao Erário pelo valor original de R$ 61.209,83.
Culpabilidade do Sr. Manoel Soares da Costa: A conduta do Sr. Manoel Soares da Costa  é reprovável, posto que há elementos indicativos da consciência da ilicitude praticada, considerando que como prefeito do município de São Geraldo do Araguaia - PA , tinha ciência do dever de disponibilizar as condições materiais mínimas e necessárias para que o seu sucessor pudesse apresentar a prestação de contas dos recursos recebidos por força do referido convênio, bem como documentos que comprovassem a execução do objeto, sendo-lhe, pois, exigível conduta diversa, não estando albergado em nenhuma excludente de ilicitude.
EXAME TÉCNICO
9.	A citação foi realizada por intermédio do Ofício SECEX/TCE 980/2018, datado de 2/8/2018, presente na peça 36. Este ofício não obteve êxito, tendo retornado com a rubrica 'não procurado'. Assim, aos a realização de pesquisa de endereço, foram encaminhados os ofícios 3069/2018; 3070/2018; 3071/2018 e 3072/2018, todos datados de 20/11/2018, presentes nas peças 42; 41; 40 e 39. Conforme se verifica nos ARs presentes nas peças 44, 45 e 46, os ofícios 3069, 3070 e 3072 foram entregues nos endereços respectivos.
10.	Embora devidamente citado, o responsável não apresentou seus argumentos de defesa mantendo-se revel.
11.	Preliminarmente, cumpre tecer breves considerações sobre a forma como são realizadas as comunicações processuais no TCU. A esse respeito destacam-se o art. 179 do Regimento Interno do TCU (Resolução n.º 155, de 04/12/2002) e o art. 4º, inciso III, § 1º, da Resolução TCU n.º 170, de 30 de junho de 2004, in verbis:
'Art. 179. A citação, a audiência ou a notificação, bem como a comunicação de diligência, far-se-ão:
I - mediante ciência da parte, efetivada por servidor designado, por meio eletrônico, fac-símile, telegrama ou qualquer outra forma, desde que fique confirmada inequivocamente a entrega da comunicação ao destinatário;
II - mediante carta registrada, com aviso de recebimento que comprove a entrega no endereço do destinatário;
III - por edital publicado no Diário Oficial da União, quando o seu destinatário não for localizado
 (...) '. 
'Art. 3º As comunicações serão dirigidas ao responsável, ou ao interessado, ou ao dirigente de órgão ou entidade, ou ao representante legal ou ao procurador constituído nos autos, com poderes expressos no mandato para esse fim, por meio de:
I - correio eletrônico, fac-símile ou telegrama;
II - servidor designado;
III - carta registrada, com aviso de recebimento;
IV - edital publicado no Diário Oficial da União, quando o seu destinatário não for localizado, nas hipóteses em que seja necessário o exercício de defesa'.
'Art. 4º. Consideram-se entregues as comunicações:
I - efetivadas conforme disposto nos incisos I e II do artigo anterior, mediante confirmação da ciência do destinatário;
II - realizadas na forma prevista no inciso III do artigo anterior, com o retorno do aviso de recebimento, entregue comprovadamente no endereço do destinatário;
III - na data de publicação do edital no Diário Oficial da União, quando realizadas na forma prevista no inciso IV do artigo anterior.
§ 1º O endereço do destinatário deverá ser previamente confirmado mediante consulta aos sistemas disponíveis ao Tribunal ou a outros meios de informação, a qual deverá ser juntada ao respectivo processo.
 (...) '. 
12.	 Bem se vê, portanto, que a validade da citação via postal não depende de que o aviso de recebimento seja assinado pelo próprio destinatário da comunicação, o que dispensa, no caso em tela, a entrega do AR em 'mãos próprias'. A exigência da norma é no sentido de o Tribunal verificar se a correspondência foi entregue no endereço correto, residindo aqui a necessidade de certeza inequívoca. 
13.	Não é outra a orientação da jurisprudência do TCU, conforme se verifica dos julgados a seguir transcritos:
São válidas as comunicações processuais entregues, mediante carta registrada, no endereço correto do responsável, não havendo necessidade de que o recebimento seja feito por ele próprio (Acórdão 3648/2013-TCU-Segunda Câmara, Relator: JOSÉ JORGE) ;
É prescindível a entrega pessoal das comunicações pelo TCU, razão pela qual não há necessidade de que o aviso de recebimento seja assinado pelo próprio destinatário. Entregando-se a correspondência no endereço correto do destinatário, presume-se o recebimento da citação. (Acórdão 1019/2008-TCU-Plenário, Relator: BENJAMIN ZYMLER) ;
As comunicações do TCU, inclusive as citações, deverão ser realizadas mediante Aviso de Recebimento - AR, via Empresa Brasileira de Correios e Telégrafos, bastando para sua validade que se demonstre que a correspondência foi entregue no endereço correto. (Acórdão 1526/2007-TCU-Plenário, Relator: AROLDO CEDRAZ) .
14.	 A validade do critério de comunicação processual do TCU foi referendada pelo Supremo Tribunal Federal, nos termos do julgamento do MS-AgR 25.816/DF, por meio do qual se afirmou a desnecessidade da ciência pessoal do interessado, entendendo-se suficiente a comprovação da entrega do 'AR' no endereço do destinatário.
EMENTA: AGRAVO REGIMENTAL. MANDADO DE SEGURANÇA. DESNECESSIDADE DE INTIMAÇÃO PESSOAL DAS DECISÕES DO TRIBUNAL DE CONTAS DA UNIÃO. ART. 179 DO REGIMENTO INTERNO DO TCU. INTIMAÇÃO DO ATO IMPUGNADO POR CARTA REGISTRADA, INICIADO O PRAZO DO ART. 18 DA LEI nº 1.533/51 DA DATA CONSTANTE DO AVISO DE RECEBIMENTO. DECADÊNCIA RECONHECIDA. AGRAVO IMPROVIDO.
15.	O envio de carta registrada com aviso de recebimento está expressamente enumerado entre os meios de comunicação de que dispõe o Tribunal de Contas da União para proceder às suas intimações.
16.	 O inciso II do art. 179 do Regimento Interno do TCU é claro ao exigir apenas a comprovação da entrega no endereço do destinatário, bastando o aviso de recebimento simples.
17.	O responsável foi citado por intermédio do Ofício 3.072/2018 (peça 39) no endereço que consta na base da Receita Federal (peça 49) . A comunicação foi devidamente entregue, conforme se verifica no AR que consta da peça 46.
18.	Nos termos do art. 12, § 3º, da Lei 8.443/1992, ao não responder à citação expedida por esta Corte de Contas, o responsável torna-se revel, para todos os efeitos, dando-se prosseguimento ao processo. 
19.	 A despeito da aplicação da revelia, devem ser considerados, no entanto, os elementos já constantes dos autos, os quais podem, inclusive, levar a um juízo favorável ao responsável revel. 
20.	Deve-se observar que nos processos do TCU a revelia não implica a presunção de que sejam verdadeiras todas as imputações levantadas contra os responsáveis, diferentemente do que ocorre no processo civil, em que o não comparecimento do réu nos autos leva à presunção da verdade dos fatos narrados pelo autor. 
21.	Assim, independentemente da revelia, a avaliação da responsabilidade do agente nos processos desta Corte não prescinde dos elementos existentes nos autos ou para ele carreados, uma vez que são regidos pelo princípio da verdade material (Acórdão 163/2015-TCU-Segunda Câmara, rel.  ANDRÉ DE CARVALHO; 2.685/2015-TCU-2ª Câmara, rel. RAIMUNDO CARREIRO; 2.801/2015-TCU-1ª Câmara, rel. WALTON ALENCAR RODRIGUES; 4.340/2015-TCU-1ª Câmara, rel. WEDER DE OLIVEIRA e 5.537/2015-TCU-1ª Câmara, rel. WEDER DE OLIVEIRA) .
22. 	Mesmo as alegações de defesa não sendo apresentadas, considerando o princípio da verdade real que rege esta Corte, procurou-se buscar, em manifestações dos responsáveis na fase interna desta Tomada de Contas Especial, se havia algum argumento que pudesse ser aproveitado a seu favor.
23.	Reanalisando-se os autos, verifica-se na peça 29, p. 65, que, embora tenha sido dado ao responsável a oportunidade de se manifestar com relação a irregularidade, na fase interna da TCE, ele não apresentou a documentação necessária nem recolheu o débito a ele imputado.
24.	Assim, transcorrido o prazo regimental fixado e mantendo-se inerte o aludido responsável, impõe-se que seja considerado revel, dando-se prosseguimento ao processo, de acordo com o art. 12, § 3º, da Lei 8.443/1992.
25.         Dessa forma, quanto ao Sr. Manoel Soares da Costa, propõe-se julgar as contas irregulares, com fundamento no art. 16, inciso III, alínea 'a' da Lei 8.443/1992, com a aplicação da multa previstas no art. 57 da Lei 8.443/1992.
26.	No que diz respeito à prescrição da pretensão punitiva, nos termos do Acórdão 1441/2016-TCU-Plenário, que uniformizou a jurisprudência do TCU acerca da questão, prevaleceu o entendimento de que se aplica o prazo geral de prescrição indicado no art. 205 do Código Civil, que é de 10 anos, contado da data de ocorrência da irregularidade sancionada, nos termos do art. 189 do Código Civil, sendo este prazo interrompido pelo ato que ordenar a citação, a audiência ou a oitiva do responsável. No caso a data de vigência do convênio terminou em 31/12/2008 e o ato de ordenação da citação deu-se em 17/7/2018, (peça 35) , não ocorrendo, portanto, a prescrição.
CONCLUSÃO
27.	Em se tratando de processo em que a parte interessada não se manifestou acerca das irregularidades imputadas, não há elementos para que se possa efetivamente aferir e reconhecer a ocorrência de boa-fé na conduta do responsável, podendo este Tribunal, desde logo, proferir o julgamento de mérito pela irregularidade das contas, conforme nos termos dos §§ 2º e 6º do art. 202 do Regimento Interno do TCU. (Acórdão 2064/2011-TCU-Primeira Câmara (Relator: Ubiratan Aguiar) , 6.182/2011-TCU-1ª Câmara (Relator: Weber de Oliveira) , 4.072/2010-TCU-1ª Câmara (Relator: Valmir Campelo) , 1.189/2009-TCU-1ª Câmara (Relator: Marcos Bemquerer) , 731/2008-TCU-Plenário (Relator: Aroldo Cedraz) .
28.	Dessa forma, o Sr. Manoel Soares da Costa, CPF XXX.783.941-XX, deve ser considerado revel, nos termos do art. 12, §3º, da Lei 8.443/1992. Propõe-se também julgar as suas contas irregulares, condenando-o ao pagamento do débito apurado e aplicando-lhe a multa prevista no at. 57 da Lei 8.443/1992 do Regimento Interno do TCU. 
29.	Diante do exposto, submetemos os autos à consideração superior, propondo ao Tribunal:
a) considerar, para todos os efeitos, revel, o Sr. Manoel Soares da Costa, CPF XXX.783.941-XX, dando-se prosseguimento ao processo, conforme preceitua o art. 12, § 3º da Lei 8,443/92 c/c o art. 202, § 8º do Regimento Interno do TCU;
b) julgar irregulares as contas do Sr. Manoel Soares da Costa, CPF XXX.783.941-XX, irregulares, com fundamento nos arts. 1º, inciso I, 16, inciso III, alíneas 'a', 19, caput, e 23, inciso III, da Lei 8.443/1992 c/c com os arts. 1º, inciso I, 209, incisos  I,  210 e 214, inciso III, do RI/TCU, condenando-o ao pagamento das importâncias a seguir especificadas e fixando-lhe o prazo de 15 dias para que comprove perante este Tribunal, em respeito ao art. 214, inciso III, alínea 'a', do RI/TCU, o recolhimento da dívida aos cofres do Tesouro Nacional atualizada monetariamente e acrescida de juros de mora calculados a partir das datas indicadas até a data do efetivo recolhimento e com o abatimento de valores acaso já satisfeitos, nos termos da legislação vigente: 
	VALOR EM REAIS
	DATA
	DÉBITO / CRÉDITO

	96.134,00
	23/11/2006
	DÉBITO

	4.450,17
	30/12/2008
	CRÉDITO

	29.606,17
	11/3/2009
	CRÉDITO

	867,83
	10/6/2009
	CREDITO

c) aplicar, com fundamento no art. 57 da Lei 8.443/1992 c/c o art. 267 do RI/TCU, multa ao Sr. Manoel Soares da Costa, CPF XXX.783.941-XX, fixando o prazo de 15 dias, a partir da notificação, para que, nos termos do art. 214, inciso III, alínea 'a', do RI/TCU, comprove perante este Tribunal o recolhimento aos cofres do Tesouro Nacional do valor atualizado monetariamente desde a data do acórdão até a data do efetivo recolhimento, se for pago após o vencimento, na forma da legislação em vigor; 
d) autorizar, desde logo, a cobrança judicial da dívida nos termos do art. 28, inciso II, da Lei 8.443/1992 c/c o art. 219, inciso II, do RI/TCU, caso não atendida a notificação;
e) autorizar também, desde logo, se requerido, com fundamento no art. 28, inciso I, da Lei 8.443, de 1992 c/c o art. 217, §§ 1º e 2º do Regimento Interno, o parcelamento das dívidas em até 36 parcelas, incidindo sobre cada parcela, corrigida monetariamente, os correspondentes acréscimos legais, fixando-lhe o prazo de quinze dias, a contar do recebimento da notificação, para comprovarem perante o Tribunal o recolhimento da primeira parcela, e de trinta dias, a contar da parcela anterior, para comprovar os recolhimentos das demais parcelas, devendo incidir sobre cada valor mensal, atualizado monetariamente, os juros de mora devidos, no caso do débito, na forma prevista na legislação em vigor, alertando o responsável de que a falta de comprovação do recolhimento de qualquer parcela importará o vencimento antecipado do saldo devedor, nos termos do § 2º do art. 217 do Regimento Interno deste Tribunal
f) enviar cópia do Acórdão que vier a ser proferido à Secretaria Federal de Controle Interno e ao responsável, para ciência, informando que a presente deliberação, acompanhada do Relatório e do Voto que a fundamenta, está disponível para a consulta no endereço www.tcu.gov.br/acordaos, além de esclarecer que, caso requerido, o TCU poderá fornecer sem custos as correspondentes cópias, de forma impressa.	
g) encaminhar cópia da deliberação a ser proferida, bem como do relatório e do voto que a fundamentarem ao Procurador-Chefe da Procuradoria da República no Pará, nos termos do § 3º do art. 16 da Lei 8.443/1992 c/c o § 7º do art. 209 do Regimento Interno do TCU, para adoção das medidas que entender cabíveis.".
É o relatório.

não há

Procurador Marinus Eduardo De Vries Marsico.

TOMADA DE CONTAS ESPECIAL. CONVÊNIO. NÃO COMPROVAÇÃO DO ALCANCE DAS METAS. CITAÇÃO. REVELIA. CONTAS IRREGULARES. DÉBITO. MULTA. REMESSA AO MPU.

TOMADA DE CONTAS ESPECIAL (TCE)

Secretaria de Controle Externo de Tomada de Contas Especial (SecexTCE).

Em exame Tomada de Contas Especial instaurada pelo Ministério do Meio Ambiente em desfavor do Sr. Manoel Soares da Costa, ex-prefeito do município de São Geraldo do Araguaia/PA (gestões 2001-2004 e 2005-2008) , inicialmente em razão da não apresentação da prestação de contas referente ao Convênio MMA/FNMA 067/2005, Siafi 543758, que teve por objeto implementar ações para a construção da "Agenda 21 local".
A partir da leitura do respectivo plano de trabalho (peça 10, p. 2-9) , observo que o objeto em epígrafe consistia, essencialmente, em eventos de capacitação, elaboração de diagnósticos e planos relacionados à sustentabilidade no uso do solo, bem como processos de coordenação, implementação e divulgação do referido projeto.
Lembro que o convênio foi firmado ao valor de R$ 166.142,00, sendo R$ 9.698,00 referentes à contrapartida do convenente e R$ 156.444,00 à conta do concedente, dos quais foram liberados R$ 96.134,00, em 23/11/2006 (peça 10, p. 21 e peça 29, p. 57) .
A avença apresentou vigência inicial de 30/12/2005 a 31/5/2007, tendo sido prorrogada até 31/12/2008 (peça 14 p. 57) , com prazo para a apresentação da prestação de contas dentro de sessenta dias. 
A despeito do encaminhamento de expedientes pelo convenente ao ente repassador, a título de prestação de contas, o fundamento para a instauração do presente feito consistiu na ausência de apresentação da prestação de contas (peça 29, p. 57-67) . 
Considerou o concedente que a aceitação dos comprovantes de despesa encaminhados (a exemplo daqueles constantes à peça 10, p. 70-74) dependeria da aprovação das metas pactuadas na avença, o que não aconteceu. Nesse sentido, após diversas oportunidades de complementação do "Relatório de Execução Final" (peça 16, p. 20 a peça 22, p. 36; peça 23, p. 8 a 45; peça 24, p. 35 à peça 27, p. 64) , o concedente entendeu que persistia a não comprovação dos objetivos e metas descritos no plano de trabalho do Convênio (peça 22, p. 38; peça 24, p. 13; peça 28, p. 17-19) . 
Já no âmbito desta Corte, a Secex-TCE promoveu a citação do Sr. Manoel Soares da Costa, ex-prefeito do município de São Geraldo do Araguaia/PA (gestões 2001-2004 e 2005-2008) - peças 36 e 42.
Em sua derradeira manifestação (peças 50-52) , a unidade instrutória propõe - com a chancela do Parquet especial (peça 53) - o julgamento pela irregularidade das contas, a condenação do gestor ao ressarcimento do dano ao erário e a aplicação da multa legal.  
Endosso o referido encaminhamento, incorporando a respectiva análise como razões de decidir, sem prejuízo de tecer as considerações que se seguem. 
Observo que, regularmente citado, o responsável não apresentou seus argumentos de defesa, tornando-se revel, para todos os efeitos, dando-se prosseguimento ao processo, nos termos do art. 12, § 3º, da Lei 8.443/1992. 
Destaco que a segunda tentativa de citação pela via postal logrou êxito (peças 39-49) , dado que, na primeira tentativa, o "AR" retornou sem a ciência do destinatário (peças 36-38) .
Examinando os elementos constantes dos autos, entendo que inexistem elementos capazes de elidir o débito que lhe é atribuído - resultante da ausência de atingimento das metas avençadas - ou para que se possa efetivamente aferir e reconhecer a ocorrência de boa-fé na conduta do responsável. 
Adicionalmente, consoante apontado pela unidade técnica, observa-se a devolução de R$ 34.924,17 aos cofres do Fundo Nacional do Meio Ambiente (peça 27, p. 76 e 78; peça 22, p. 54-57) , os quais devem ser abatidos do montante a ser cobrado.
Com efeito, acolho as manifestações uníssonas nos autos (peças 50-53) e proponho o julgamento pela irregularidade das contas do Sr. Manoel Soares da Costa, com a condenação ao ressarcimento do dano causado ao erário - R$ 96.134,00, abatidos das quantias já devolvidas (R$ 34.924,17) - e a aplicação da censura estatuída no art. 57 da Lei Orgânica. Faz-se mister, no entanto, ajustar os cofres credores na minuta de acórdão.
Quanto ao prefeito sucessor, Sr. Jorge Barros de Alencar, em cujo mandato recaiu o prazo fatal para apresentação das contas (1º/3/2009) , endosso a análise instrutória pela ausência de indícios de sua responsabilidade, dada a apresentação de Ação Civil Pública por ato de improbidade administrativa interposto contra o ex-prefeito (peça 28, p. 73-76; peça 29, p. 1-10; 11-28) , nos termos da Súmula 230 da jurisprudência desta Corte. Nesse sentido, há ainda notícias (peça 28, p. 67-68) de que o ex-prefeito, Sr. Manoel Soares da Costa, teria retirado a documentação administrativa, contábil e fiscal da comuna, fato registrado junto à Delegacia de Polícia Civil do município (peça 28, p. 70) .
Por fim, destaco que deixo de carrear para a minuta de acórdão tão-somente a proposição instrutória de, desde já, autorizar-se o parcelamento da dívida imputada, tendo em vista entender tratar-se de providência que somente deve ser adotada em face de solicitação do interessado.  
Ante o exposto, manifesto-me por que o Tribunal aprove o Acórdão que ora submeto à deliberação deste Colegiado.
TCU, Sala das Sessões Ministro Luciano Brandão Alves de Souza, em 12 de novembro de 2019.
AUGUSTO SHERMAN CAVALCANTI 
Relator